臺中高等行政法院判決
　　　　　　　　　　　　　　　　　　 94年度訴字第00461號
　　　　　　　　　　　　　　　.
原　　　告　甲○○
訴訟代理人　徐文宗　律師
被　　　告　臺中縣大甲地政事務所
代　表　人　乙○○
訴訟代理人　丙○○
上列當事人間因更正土地登記事件，原告不服臺中縣政府中華民
國94年6月23日府訴委字第0940167099號訴願決定，提起行政訴
訟。本院判決如下︰
　　主  文
原告之訴駁回。
訴訟費用由原告負擔。
　　事  實
一、事實概要：
    本件原告欲出售台中縣大甲鎮○○段658地號土地及同段61
    建號房屋，委託地政士紀慶輝辦理土地、房屋所有權移轉登
    記事宜，發現電腦登記謄本記載權利人甲○○之住址為「台
    中縣豐原市○○里○鄰○○路69號」與原告甲○○原設籍「
    基隆市○○區○○里○○鄰○○路202號」之住址不符，即逕
    向台中縣豐原市戶政事務所申請民國（以下同）62年6月間
    原告設籍前開「台中縣豐原市○○里○鄰○○路69號」之戶
    籍謄本，經該所函復原告並未設籍所轄，所請之戶籍謄本，
    無法提供核發等語。地政士紀慶輝乃持上開函、戶籍謄本及
    土地、建物所有權狀影本，請被告調閱原登記案件查明是否
    有登記錯誤之情事，被告即向豐原市戶政事務所函查電腦處
    理地籍資料記載權利人甲○○何時設籍於「台中縣豐原市○
    ○里○鄰○○路69號」及其設籍後遷徙、現在住所為何？並
    調閱被告於62年11月14日收件甲地字第6002建物所有權第一
    次登記聲請書及其相關附件與該地政士提出之原告戶籍謄本
    及台中縣豐原市戶政事務所93年12月3日中縣豐戶字第09300
    06547號函查復檢送甲○○設籍之除戶謄本資料查對，登記
    名義人甲○○已於87年7月28日死亡，且其出生日期、統一
    編號、父母欄之姓名與原告現戶謄本個人資料之記載完全不
    符。嗣原告於93年12月27日被告收件甲地資字第091340號申
    請書（申請系爭土地、建物之所有權人名義更正登記）內，
    仍無法舉證附具權利來源證明文件或法院判決確定為其所有
    之判決書，經被告依前述調查事證及原告檢附之登記原因證
    明文件，審查結果，因原告更正登記之聲請已變更原登記所
    示之法律關係及妨害原登記之同一性，已逾土地法第69條規
    定登記錯誤更正登記之範圍，乃以94年1月6日甲登駁字第00
    0005號函駁回原告更正土地登記之聲請。原告不服，向台中
    縣政府提起訴願，遭駁回，遂提起本件行政訴訟。
二、兩造聲明：
    (一)原告聲明求判決：
      1.訴願決定及原處分均撤銷。
      2.訴訟費用由被告負擔。
    (二)被告聲明求為判決：
      1.原告之訴駁回。
      2.訴訟費用由原告負擔。
三、兩造之陳述：
    (一)原告部分：
      1.按「行政處份以書面為之者，應記載下列事項：‧‧‧
        二、主旨、『事實』、理由及其法令依據」、「行政機
        關應依職權調查證據，不受當事人主張之拘束，對當事
        人有利及不利事項一律注意」行政程序法第96 條第1項
        第2款、第36條定有明文。查被告就本件申請更正土地
        登記事件，本應依職權調閱原始登記附卷資料，惟被告
        僅於本件駁回處分中附具為調閱相關資料而請求展期之
        簽呈，但卻未有調閱資料結果之說明。另原處分中，亦
        僅引用更正登記法令補充規定，泛稱「本案依法不應登
        記」為駁回說明，惟原處分中對何以駁回本件更正申請
        卻未附記理由，是原告無從得知原處分做成之憑據及適
        法性，則原處分顯有違法甚明。
      2.復按「登記人員或利害關係人於登記完畢後，發現登記
        錯誤或遺漏時，應申請更正登記」土地登記規則第122
        條第1項定有明文。查本件土地為原告所購並移轉登記
        取得所有權，本件房屋亦為原告所出資建造而「原始取
        得」所有權，且原告於69年6月26日復買受系爭房地後
        方土地（地號：大甲鎮○○段606號），並取得所有權
        （該筆土地登記無誤），作為廚房之用，原告自63年起
        即居住於系爭房地上迄今31餘年，原告之鄰居郭忠及王
        郭秀蘭更可為證，而本件房地之各項稅捐歷年來亦皆為
        原告所繳納（所載繳納義務人為原告本人），惟因被告
        登記人員記載之疏忽，致記入土地登記簿之事項與證明
        文件所載之權利主體不相符，依前揭法律規定，被告應
        予更正為是，惟被告竟未予詳察而遽否准原告所請，應
        屬違法，請判決撤銷原處分云云。
    (二)被告部分：
      1.按「申請登記，除本規則另有規定外，應提出下列文件
        ：一、登記申請書。二、登記原因證明文件。三、已登
        記者，其所有權狀或他項權利證明書。四、申請人身分
        證明。五、其他由中央地政機關規定應提出之證明文件
        。」「登記人員或利害關係人，於登記完畢後，發現登
        記錯誤或遺漏時，非以書面聲請該管上級機關核准後，
        不得更正。」「土地法第68條第1項及第69條所稱登記
        錯誤，係指應登記事項與登記原因證明文件所載之內容
        不符者；所稱遺漏，係指應登記事項而漏未登記者。」
        、「申請更正登記，如更正登記後之權利主體、種類、
        範圍或標的與原登記原因證明文件所載不符者，有違登
        記之同一性，應不予受理。」「更正登記以不妨害原登
        記之同一性為限，若登記以外之人對於登記所示之法律
        關係有所爭執，則應訴由司法機關審判，以資解決。」
        分別為土地登記規則第34條、土地法第69條、土地登記
        規則第13條、更正登記法令補充規定第6點、第7點所規
        定。又改制前行政法院48年判字第72號判例意旨：「土
        地法第43條所規定之絕對效力，係就對於第三人之關係
        而言，故第三人信賴登記而取得土地權利時，不因登記
        之無效或撤銷而被追奪。並非謂一經為總登記後，即不
        能復為權利變更之登記。土地登記完畢後，利害關係人
        發見登記錯誤時，固得依土地法第69條之規定，以書面
        聲請該管上級機關，查明核准更正。但此種登記錯誤之
        更正，應以不妨害原登記之同一性者為限。若登記人以
        外之人，對登記所示之法律關係有所爭執，則應訴由司
        法機關審判，以資解決，殊非可依上述規定，聲請更正
        登記，以變更原登記所示之法律關係。原告主張本件土
        地應由本件各原告繼承而公同共有，其登記為黃某等2
        人自臺灣省日據時期即共同繼承，係屬錯誤，顯係就登
        記所示之私法關係，有所爭執。自應依民事訴訟程序，
        訴請法院審判，不得依土地法第69條之規定而為更正登
        記之申請，以改變原登記所示之法律關係，而妨害原登
        記之同一性。況原告聲請更正登記，係請求回復未為繼
        承登記前之原狀，是其名為聲請更正登記，實係要求塗
        銷黃某等之繼承登記，尤不屬上開土地法規定更正登記
        之範圍。」準此，申請更正登記，以不妨害原登記之同
        一性為限，逾越即不屬上揭規定更正登記之範圍。
      2.本件系爭土地所有權人甲○○於62年8月8日辦理土地所
        有權買賣移轉登記完畢，並於62年11月14日檢附申請書
        、委託書、戶籍謄本、所有權狀、勘測書、建物使用執
        照正副本、登記清冊等登記原因證明文件向被告申請建
        物所有權第一次登記，申請書記載所有權人姓名「甲○
        ○」，出生日期：民國8年9月6日，住址：台中縣豐原
        市○○里○鄰○○路69號，統一編號：Ｚ000000000，與
        靜態人工登記簿及現行電腦處理之地籍資料記載應登記
        事項內容相符且非屬漏未登記，並無土地登記規則第13
        條所稱登記錯誤、遺漏之情事，又登記之申請乃申請人
        對於登記機關請求登記之行為，係為要式行為，申請登
        記必須提出登記申請書並由申請人簽名或蓋章，依土地
        登記規則第34條規定提出申請登記原因證明文件，其中
        土地、建物登記簿記載之權利人姓名、出生日期、統一
        編號、住址等應登記事項係依據申請人提出之身份證明
        個人資料予以登載，並非被告登記人員得以任意逕為之
        登記，原告指稱「‧‧‧因被告登記人員記載之疏忽，
        致記入土地登記簿之事項與證明文件所載之權利主體不
        相符」云云顯然與事實不符。
      3.本件原告稱系爭土地、建物為其所購買並出資建造而原
        始取得所有權，持有系爭土地、建物之所有權狀，並居
        住於系爭土地房屋迄今31餘年，並以稅捐機關之房屋稅
        籍資料卡及系爭建物鄰居之證明書證明其權利。然該土
        地及建物所有權狀所載之所有權人住址，仍為登記名義
        人甲○○之住址，顯然無法證明原告與登記名義人具有
        權利主體之同一性，且原告並無法舉證提出其取得權利
        來源之證明文件，被告不能以原告持有系爭土地、建物
        所有權狀，即證明原告係真正的登記名義人甲○○，而
        據以准予辦理更正登記；又本件原告認系爭土地、建物
        登記為另一同名之「甲○○」名義，係屬錯誤，顯係就
        原登記所示之法律關係，有所爭執，自應依民事訴訟程
        序，訴請法院審判。原告提出申請更正登記之請求與前
        揭規定顯有未合，依法無據。被告依土地登記規則第57
        條第1項第2款規定以94年1月6日甲登駁字第000005號函
        駁回原告更正登記之申請，於法並無違誤，是以訴願決
        定遞予維持原處分並無不合。
      4.綜上所述，本件原告之訴為無理由，請判決駁回原告之
        訴等語。
　　理  由
一、本件原告於93年間向被告申請，就系爭土地、建物之所有權
    人名義更正登記（被告收件字號甲地資字第091340號）被告
    以其電腦登記謄本記載權利人甲○○之住址為「台中縣豐原
    市○○里○鄰○○路69號」與原告甲○○原設籍「基隆市○
    ○區○○里○○鄰○○路202號」之住址不符，即向台中縣豐
    原市戶政事務所函查電腦處理地籍資料記載權利人甲○○何
    時設籍於「台中縣豐原市○○里○鄰○○路69號」及其設籍
    後遷徙、現在住所為何？經該戶政事務所於93年12月3日以
    中縣豐戶字第0930006547號函，檢送甲○○設籍之除戶謄本
    資料，被告即調閱其存檔之62年11月14日收件甲地字第6002
    建物所有權第一次登記聲請書及其相關附件查對，發現台中
    縣豐原市戶政事務所檢送之甲○○（即登記名義人）戶籍謄
    本，與原申請登記所有權人甲○○之出生日期同為民國8年9
    月6日生、身分證號碼同為：Ｚ000000000號，該甲○○已於
    87年7月28日死亡，原告提出之戶籍謄本出生日期為民國9年
    2月23日生、身分證號碼為Ｚ000000000號，個人資料之記載
    完全不符，原告復無法提出權利來源證明文件或法院判決確
    定為其所有之判決書，經被告依前述調查事證及原告檢附之
    登記原因證明文件，審查結果，因原告更正登記之聲請已變
    更原登記所示之法律關係及妨害原登記之同一性，已逾土地
    法第69條規定登記錯誤更正登記之範圍，乃以94年1月6日甲
    登駁字第00 0005號函駁回原告更正土地登記之聲請。原告
    不服提起訴願被駁回後，提起本件行政訴訟。
二、原告不服起訴意旨略稱：按「登記人員或利害關係人於登記
    完畢後，發現登記錯誤或遺漏時，應申請更正登記」土地登
    記規則第122條第1項定有明文。本件系爭土地為原告所購並
    移轉登記取得所有權，房屋亦為原告所出資建造而「原始取
    得」所有權，且原告於69年6月26日復買受系爭房地後方土
    地（地號：大甲鎮○○段606號），現登記為原告所有權，
    原告將作為廚房之用，原告自63年起即居住於系爭房地上迄
    今31餘年，原告之鄰居郭忠及王郭秀蘭更可為證，而本件房
    地之各項稅捐歷年來亦皆為原告所繳納（所載繳納義務人為
    原告本人），惟因被告登記人員記載之疏忽，致記入土地登
    記簿之事項與證明文件所載之權利主體不相符，依前揭法律
    規定，被告應予更正為是，惟被告竟未予詳察而遽否准原告
    所請，應屬違法，請判決撤銷原處分云云。
三、按「依本法所為之登記，有絕對效力」、「登記人員或利害
    關係人，於登記完畢後，發現登記錯誤或遺漏時，非以書面
    聲請該管上級機關核准後，不得更正。」、「土地法第68條
    第1項及第69條所稱登記錯誤，係指應登記事項與登記原因
    證明文件所載之內容不符者；所稱遺漏，係指應登記事項而
    漏未登記者。」、「登記人員或利害關係人於登記完畢後，
    發現登記錯誤或遺漏時，應申請更正登記。登記機關於報經
    上級地政機關查明核准後更正之。前項登記之錯誤或遺漏，
    如純屬登記人員記載時之疏忽，並有原始登記原因證明文件
    可稽者，上級地政機關得授權登記機關逕行更正之。前項授
    權登記機關逕行更正之範圍由其上級地政機關定之。」、「
    申請更正登記，如更正登記後之權利主體、種類、範圍或標
    的與原登記原因證明文件所載不符者，有違登記之同一性，
    應不予受理。」、「更正登記以不妨害原登記之同一性為限
    ，若登記以外之人對於登記所示之法律關係有所爭執，則應
    訴由司法機關審判，以資解決。」分別為土地法第43條、土
    地登記規則第34條、土地法第69條、土地登記規則第13條、
    第134條、更正登記法令補充規定第6點、第7點所規定。本
    件系爭土地於62年間辦理所有權移轉登記之原始文件因已逾
    保存期限而銷燬，惟建築改良物部分，因係辦理總登記，依
    規定其登記資料永久保存，依據被告調閱62年8月8日辦理建
    築改良物保存登記所檢附之申請書、委託書、戶籍謄本、所
    有權狀、勘測書、建物使用執照正副本、登記清冊等登記原
    因證明文件及申請建物所有權第一次登記申請書均記載所有
    權人姓名甲○○（登記人），出生日期：民國8年9月6日，
    住址：臺中縣雙原市○○里○鄰○○路69號，統一編號：Ｚ00
    0000000，與靜態人工登記簿及現行電腦處理之地籍資料記
    載應登記事項內容相符，顯無前揭土地登記規則第13條規定
    所稱登記錯誤、遺漏之情事，被告駁回原告更正登記之申請
    ，經核與上開土地法第43條、土地登記規則第34條、土地法
    第69條、土地登記規則第13條、第134條、更正登記法令補
    充規定第6點、第7點所規定，並無不合。
四、原告雖主張系爭土地、建物為其所購買並出資建造而原始取
    得所有權，持有系爭土地、建物之所有權狀，並居住於系爭
    土地房屋迄今3l年，並以稅捐機關之房屋稅籍資料卡及系爭
    建物鄰居之證明書證明其權利。惟原告提出之系爭土地及建
    物之所有權狀所載之所有權人住址，仍為登記人之住址，且
    如前所述，本件經被告調閱其存檔之62年11月14日收件甲地
    字第6002建物所有權第一次登記聲請書及其相關附件查對，
    當時申請登記所有權人甲○○係民國8年9月6日生、住台中
    縣豐原鎮○○里○鄰○○路69號、身分證統一編號：Ｚ000000
    000號，與原告申請更正時提出之戶籍謄本記載原告甲○○
    係民國9年2月23日生、原住基隆市信義區信綠里19鄰東信2
    號、身分證號碼：Ｚ000000000號完全不同，另據台中縣豐原
    市戶政事務所檢送之戶籍謄本記載，原登記所有人之甲○○
    已於87年7月28日死亡，顯然無法證明原告與登記人具有權
    利主體之同一性。按「土地法第43條所規定之絕對效力，係
    就對於第三人之關係而言，故第三人信賴登記而取得土地權
    利時，不因登記之無效或撤銷而被追奪。並非謂一經為總登
    記後，即不能復為權利變更之登記。土地登記完畢後，利害
    關係人發見登記錯誤時，固得依土地法第69條之規定，以書
    面聲請該管上級機關，查明核准更正。但此種登記錯誤之更
    正，應以不妨害原登記之同一性者為限。若登記人以外之人
    ，對登記所示之法律關係有所爭執，則應訴由司法機關審判
    ，以資解決，殊非可依上述規定，聲請更正登記，以變更原
    登記所示之法律關係。原告主張本件土地應由本件各原告繼
    承而公同共有，其登記為黃某等2人自臺灣省日據時期即共
    同繼承，係屬錯誤，顯係就登記所示之私法關係，有所爭執
    。自應依民事訴訟程序，訴請法院審判，不得依土地法第69
    條之規定而為更正登記之申請，以改變原登記所示之法律關
    係，而妨害原登記之同一性。況原告聲請更正登記，係請求
    回復未為繼承登記前之原狀，是其名為聲請更正登記，實係
    要求塗銷黃某等之繼承登記，尤不屬上開土地法規定更正登
    記之範圍。」（改制前行政法院48年判字第72號判例）參照
    。本件原告提出其戶籍謄本記載之出生日期及身分證號碼與
    被告存檔之62年11月14日收件甲地字第6002建物所有權第一
    次登記聲請書及其所附登記權利人之戶籍謄本所載之甲○○
    之出生日期及身分證號碼既完全不同，其權利主體顯不相同
    ，自不得以「更正」變更其權利主體。本件縱如原告所言，
    係因當年伊係軍人，戶籍設在國防共同戶，同戶中另有甲○
    ○之人，申請登記時誤提該甲○○之戶籍謄本而發生錯誤，
    惟其權利主體既有不同，即無由以「更正」變更登記其所有
    人，被告駁回原告之申請，於法並無不合，訴願決定予以維
    持，亦稱允洽，原告訴請撤銷為無理由，應予駁回。
據上論結，本件原告之訴為無理由，依行政訴訟法第195條第1項
後段、第98條第3項前段，判決如主文。
中　　華　　民　　國　　94　　年　　12　　月　　22　　日
                第二庭審判長法  官　王　茂　修
                            法  官　莊　金　昌
                            法  官　林　金　本
以上正本證明與原本無異。
如不服本判決，應於判決送達後20日內向本院提出上訴書狀，其
未表明上訴理由者，應於提起上訴後20日內向本院提出上訴理由
書（須依對造人數附具繕本）；如於本判決宣示或公告後送達前
提起上訴者，應於判決送達後20日內補提上訴理由書（須附繕本
）。未表明上訴理由者，逕以裁定駁回。
提起上訴應預繳送達用雙掛號郵票390元（34元及5元郵票各10份
)。
中　　華　　民　　國　　94　　年  　12　月　　26      日
　　　　　　　　　　　　　　　書記官　林  淑  雯
